【裁判字號】    98,上訴,2211
【裁判日期】    990119
【裁判案由】    擄人勒贖等
【裁判全文】
臺灣高等法院臺中分院刑事判決        98年度上訴字第2211號
上  訴  人  臺灣臺中地方法院檢察署檢察官
上  訴  人
即  被  告  丁  ○
指定辯護人  袁烈輝律師
上  訴  人
即  被  告  戊○○
選任辯護人  王德凱律師（法律扶助）
上  訴  人
即  被  告  丙○○
選任辯護人  張智翔律師（法律扶助）
上列上訴人等因被告等擄人勒贖等案件，不服臺灣臺中地方法院
98年度重訴字第1469號，中華民國98年9月7日第一審判決（起訴
案號：臺灣臺中地方法院檢察署98年度偵字第2427號、第6111號
、第8805號），提起上訴，本院判決如下：
    主  文
上訴駁回。
    事  實
一、丙○○（綽號「辛○」）前於民國（下同）89年間，因強盜
    、竊盜、違反槍砲彈藥刀械管制條例等案件，經臺灣臺中地
    方法院以88年度訴字第2451號判決分別判處有期徒刑八年、
    五月及一年六月確定；又因施用第二級毒品案件，經同法院
    以89年度易字第1574號判決判處有期徒刑八月確定；復因施
    用第一級毒品案件，經同法院以89年度訴字第2063號判決判
    處有期徒刑九月確定；嗣上開竊盜、槍砲、施用第二級毒品
    、施用第一級毒品案件，經分別減刑為有期徒刑二月又十五
    日、九月、四月及四月又十五日，與強盜所處有期徒刑八年
    合併定應執行刑為有期徒刑九年八月確定，於97年3月7日假
    釋付保護管束，於假釋期間，仍不知悔悟，因知悉甲○○（
    綽號「阿弟」）有販賣毒品之行為，且聽聞甲○○販賣毒品
    態度不佳，遂先於97年11月15日之前數日晚上，邀約友人戊○○及其表弟壬○○（原名癸○○，現役軍人，所涉強盜擄
    人勒贖部分業經國防部中部地方軍事法院判處有期徒刑六年
    確定）至甲○○位在臺中縣大雅鄉○○路○段136巷1號4樓
    之租屋處察看現場環境後即計劃以利用購買毒品為由邀約甲○○外出，再藉機搜刮甲○○身上及住處強盜財物。嗣於95
    年11月15日下午5時許，丙○○為遂行上開計劃，先打電話
    予壬○○要其至臺中縣大雅鄉子○國小會合，壬○○復於同
    日晚間7時許打電話邀約丁○一同前往，即由壬○○搭真實
    姓名不詳綽號「小周」之不知情男子所駕之車前往接載丁○
    後到子○國小會合，「小周」即先行離去，丙○○亦於同日
    晚間8時許聯絡戊○○開車至子○國小會合後，旋於同日晚
    間8時46分許以其持用門號0000000000號（申請人為丁○）
    之行動電話，撥打甲○○持用號碼0000000000號之行動電話
    ，向甲○○佯稱欲購買毒品，並相約在臺中縣神岡鄉○○路
    之鐵馬道附近之7－11便利商店處交易，藉以引誘甲○○外
    出。丙○○、戊○○、壬○○、丁○即共乘由戊○○駕駛車
    號庚○○○○○○號之自用小客車前往與甲○○相約之上開便利商
    店，於車上，丙○○即告知今天是要押藥頭甲○○出來向其
    要錢，渠四人即共同基於意圖為自己不法所有之強盜犯意聯
    絡，由丙○○先下車在約定處所等候甲○○，而丁○、壬○○及戊○○則將車停於對面伺機行動。嗣於同日晚上9時43
    分許，甲○○騎乘機車到達現場後，丙○○旋即跳上甲○○
    騎乘之機車，並要求甲○○將機車騎往對面之丑○路29之2
    號臺灣寅○超市旁（原興農超市）談事情，俟甲○○將機車
    騎至該處時，丙○○即欲將甲○○之機車鑰匙拔下，且招丁○及壬○○前來，甲○○察覺有異，欲騎乘機車逃離現場，
    惟為丙○○拉住而致甲○○人車倒地，甲○○欲逃往鄰近之
    超商內求救，丙○○即以其預藏之黑色玩具手槍（未扣案，
    無法證明有殺傷力），以槍柄敲打甲○○之頭部一下，復以
    手扣住甲○○之脖子，戊○○並將庚○○○○○○號車開至該處，
    丁○及壬○○即強押甲○○上車，坐於後座，由壬○○坐於
    甲○○左邊，丁○坐於甲○○右邊，挾住甲○○。丙○○騎
    乘甲○○之機車於前，戊○○駕駛庚○○○○○○號車緊跟於後，
    丙○○騎至大雅鄉○○路之某便利商店前，將甲○○之機車
    停放於該處，取去甲○○之機車鑰匙一串（連同其住處大門
    遙控器、房門鑰匙繫在一起）後，即上該庚○○○○○○號車之副
    駕駛座。於車上，丙○○復以該玩具手槍槍托擊打甲○○頭
    部，丁○、壬○○則以手毆打甲○○之肚子而施以強暴，丙○○並喝令甲○○將身上之物品拿出，在甲○○無法抗拒之
    情形下，丁○即強行自甲○○褲子右側口袋拿出現金新臺幣
    （下同）一千八百元，壬○○自左側口袋拿出手機，並均交
    給丙○○，丙○○為防止甲○○利用行動電話求救，即將該
    行動電話取去暫行保管，現金一千八百元後交予丁○（嗣丁○將其中五百元分予壬○○、自行保留五百元，另八百元由
    壬○○解散後拿去加油）。丙○○、戊○○藉故問甲○○：
    聽說你在幫人家賣藥，你藥頭都拿幾兩給你等，經甲○○否
    認後，丙○○即稱不要假，快過年了，須要錢等語，甲○○
    問其要多少，丙○○稱要五十（即五十萬元之意），甲○○
    答稱沒有那麼多，丙○○即佯稱：你不怕死，要將其押回公
    司等語，旋由戊○○駕駛庚○○○○○○號小客車在大雅鄉馬公厝
    又接小路再開至臺中市○○路等處繞行，意圖使甲○○混淆
    ，嗣再開至路邊之小巷內，由丁○及壬○○以戊○○置於車
    內之膠帶及衛生紙，矇住甲○○之雙眼後，戊○○等人即駕
    車至甲○○之前開臺中縣大雅鄉○○路○段136巷1號4樓之
    租屋處外，由丁○、壬○○及戊○○留於車內看守甲○○，
    丙○○即以前開取得之大門遙控器及住處鑰匙，侵入甲○○
    之上開租屋處（侵入住宅未據告訴），於甲○○遭壓制、無
    法抗拒之情形下，強取甲○○屋內所有之現金十八萬元、存
    錢筒二個（內有硬幣共約一萬元）、筆記型電腦、SONY牌數
    位相機、外接式燒錄機各一台、CK牌手錶、GUCCI牌側背包
    一個及數量不詳之第一級毒品海洛因二包等物。得手後，丙○○聯絡戊○○通知不知情之友人陳怜冠駕車至現場搭載丙○○返回丙○○位於大雅鄉○○路272巷35號之住處附近，
    再與戊○○等人在其住處附近巷口會合，丙○○復進入庚○○○○○○號車後，旋將其得手之財物予以朋分，計戊○○分得現
    金四萬三千元、CK手錶（另數日後丙○○再將SONY相機分給
    戊○○），壬○○、丁○各分得現金一萬元，其餘款項及物
    品則悉歸丙○○分得。分贓後，丙○○、戊○○下車討論如
    何處理甲○○，乃另萌生要甲○○籌錢始予放人之勒贖犯意
    ，上車後即由丙○○向甲○○稱：要不然五十萬就不要了，
    你要讓兄弟喝涼水等語，要甲○○拿出十萬元解決，壬○○
    、丁○在場聽聞，已明知丙○○、戊○○勒贖之意，亦共同
    基於勒贖之犯意聯絡，要甲○○打電話向親友借款，渠4人
    又恐犯行暴露，得知甲○○前因車禍手受傷，乃要甲○○以
    車禍須與人和解為由向親友調借款項，甲○○為求脫離遭壓
    制之困境，乃於同日晚上11時34分、41分於丙○○等人監控
    下，以其使用上開0000000000號行動電話撥打電話予友人卯
    ○○之0000000000號行動電話欲借款未果，丙○○等人因而
    再降價為五萬元，惟卯○○心知有異，乃通知其友人即任職
    警員之辰○○，辰○○於同日晚上11時48分打電話予甲○○
    通話後，依其經驗判斷有擄人勒贖之情形，乃囑卯○○應允
    約定於中清交流道交款，期間並一再拖延，丙○○等乃先後
    更換交款地點為大榮貨運旁之便利商店、大雅之金井加油站
    後，並由壬○○出面欲取款，然戊○○、丙○○因覺情勢有
    異，擔心遭追查，乃於97年11月16日凌晨3時許，在臺中縣
    大雅鄉○○○街32號之龍善寺附近，將前揭甲○○持用之手
    機及鑰匙交還甲○○並釋放甲○○，甲○○於同日凌晨4時
    許回前揭租住處發現屋內凌亂，經清點損失上開財物。
二、嗣丙○○因另涉毒品危害防制條例案件，經員警於97年11月
    18日上午11時20分許查獲後，入臺中看守所附設勒戒所執行
    觀察勒戒，而甲○○亦於同年月19日因毒品案件為警查獲，
    於同日聲請羈押獲准而羈押於臺中看守所，甲○○依丙○○
    腳上之鬼頭圖案剌青認出丙○○為強盜及勒贖伊之人，且因
    員警前實施通訊監察甲○○持用之手機時，查知甲○○遭人
    勒贖之情而循線查獲丙○○，再依丙○○所供，於98年2月
    26日下午4時43分許至臺中縣大雅鄉○○路花巷2之36號拘提
    丁○到案，並扣得其持用之0000000000號之行動電話一支（
    申請使用人為巳○○）；再於同年3月9日借提因竊盜案件在
    監執行之戊○○，由戊○○帶同警方至其住處，取出上開甲○○所有之CK牌手錶一只、SONY牌數位相機一台。
三、案經臺灣臺中地方法院檢察署檢察官指揮臺中縣警察局移送
    該署檢察官偵查起訴。
    理  由
一、按共同被告固係被告以外之人，就其共同犯罪之事實所為不
    利於被告之陳述，如經法院於審判程序中以證人身分傳訊，
    並依刑事訴訟法第181條、第186條第2項規定，告以恐陳述
    致自己或與其有刑訴法第180條第1項所列關係之人受刑事追
    訴或處罰者，得拒絕證言，並賦予在場之被告或其辯護人對
    以證人身分受訊之共同被告詰問之機會，即得使身兼被告與
    證人兩種身分之該共同被告為免不自入於罪而緘默或拒絕陳
    述時，與證人真實陳述義務及不陳述受罰之衝突，兼可保障
    被告受憲法保障之詰問權；而被告以外之人（含共同被告）
    於審判外向法官所為之陳述及於偵查中向檢察官所為之陳述
    ，固難有讓本案被告於該另案審判時或檢察官偵查中行使反
    對詰問權之機會，然若能傳喚該被告以外之人（含共同被告
    ）到庭依法具結，給予被告或其辯護人對質、詰問之機會，
    即足以保障被告之反對詰問權；且此項未經被告詰問之被告
    以外之人於審判外向法官所為之陳述或於偵查中向檢察官所
    為之陳述，刑事訴訟法第159條第1項、第159條之1第2項，
    既分別規定得為證據，或除有顯不可信之情況外得為證據，
    依其文義解釋及立法理由之說明，並未限縮在應讓被告或其
    辯護人在各該程序對該證人行使反對詰問權者，始有證據能
    力。是以被告以外之人（含共同被告），倘於審判中以證人
    身分傳訊到庭，經被告或辯護人對其當庭及先前之陳述進行
    詰問或賦予行使詰問之機會，則該被告以外之人（含共同被
    告）於審判外向法官所為之陳述及於偵查中向檢察官所為之
    陳述，即屬完足調查之證據，而得作為被告不利認定之判斷
    依據（最高法院95年度台上字第6675號、97年度台上字第40
    5號判決意旨參照）。又被告以外之人於偵查中向檢察官或
    軍事檢察官所為之陳述，除有顯不可信之情形外，依軍事審
    判法第125條準用刑事訴訟法第159條之1第2項規定，得作為
    證據。茲共同被告丙○○、丁○及共犯壬○○既經原審審理
    中轉換其身分為證人作證，並賦予被告及其辯護人向其對質
    、詰問之機會，則共同被告丙○○、丁○及共犯壬○○前分
    別於偵查及國防部中部地方軍事法院檢察署所為供述，暨被
    告丙○○、丁○在原審以被告身分所為不利於他被告之供述
    ，自均有證據能力。又偵查犯罪機關依法定程序為監聽之錄
    音，如已踐行調查證據程序，非不可採為認定犯罪事實之基
    礎，此觀刑事訴訟法第165條之1第2項規定自明，而依監聽
    錄音結果予以翻譯製作之通信監察譯文，乃該監聽錄音內容
    之顯示，屬於文書證據之一種。本案門號0000000000號行動
    電話通訊監察錄音內容譯文，既經檢察官、被告及辯護人，
    均未爭執譯文之真實性，亦無不可信之情形，應認有證據能
    力。
二、訊據被告丙○○、戊○○、丁○均坦承有於97年11月15日晚
    上與壬○○同乘戊○○駕駛之庚○○○○○○號自小客車前往臺中
    縣神岡鄉○○路○○道附近之7－11便利商店，及於對面之
    臺灣寅○超市前押走被害人甲○○，嗣要甲○○打電話向其
    親友籌款，後於97年11月16日凌晨3時許，在臺中縣大雅鄉
    ○○○街32號之龍善寺附近，未經取贖釋放甲○○，且被告
    等人分得如犯罪事實欄所示財物之事實不諱，然均否認有何
    強盜、擄人勒贖之犯行，被告丙○○辯稱：只是要教訓甲○○，沒有強盜甲○○財物之意，沒有叫甲○○拿出身上之一
    千八百元，我是拿到甲○○之機車鑰匙，發現與其家中遙控
    器串在一起，才臨時起意，自己至甲○○家偷拿東西。是甲○○主動說要拿錢和解，我也沒有說要錢才要放人，沒有勒
    贖云云。被告戊○○辯稱：是丙○○稱其與甲○○有毒品糾
    紛，邀我前往現場，沒有要擄人勒贖之意，我不知丁○拿取
    一千八百元之事，且丙○○侵入甲○○家中拿走財物，我事
    前並不知情，後來是甲○○自己說要找他老闆出來處理，但
    我覺得不妥，即叫丙○○將甲○○放掉，沒有勒贖云云；丁○則辯稱：我是由壬○○邀約，僅知是丙○○與甲○○有金
    錢糾紛，要教訓甲○○，在車上並沒有討論或計畫要強盜甲○○財物，丙○○持甲○○家中遙控器侵入甲○○家裡盜取
    錢財之事，我事前不知情云云。惟查：
  (一)被告丙○○於98年3月25日偵訊中陳稱：「因為甲○○賣藥
    賣得很過份，我和他不認識，人家和我說人家要和他買毒品
    如果沒有錢，他會說如果沒錢不會去搶，我覺得他不應該這
    樣和人家應話，所以我這次是要敲他」等語（偵字第2427號
    卷第246頁），另共犯壬○○於98年3月6日偵查中以證人身
    分結證稱：「（是否去甲○○家查看時，就已經說好要去向
    甲○○拿錢？）丙○○有說他知道甲○○是賣毒品的，所以
    要與他要錢」、「（丙○○之前有向甲○○買過毒品？）沒
    有。是11月15日第一次，他說要與甲○○買毒品，那次是第
    一次與甲○○買毒品）」、「（為何知道11月15日那次是丙○○第一次和甲○○買毒品？）因為丙○○要出門都會叫我
    與他一起，他之前不認識甲○○，只知道甲○○是在賣毒品
    ，所以想要叫甲○○拿錢，所以隨便找一個理由，就是要甲○○拿錢」等語（同上偵卷第201至202頁），而證人即被害
    人甲○○亦於原審審理時結證稱：不認識被告三人，之前不
    認識丙○○，也沒有見過他等語（原審卷第172頁）；足認
    被告丙○○與甲○○間事前並未曾買賣毒品或有任何錢財糾
    紛，純係被告丙○○因知悉甲○○有販賣毒品犯行且待人態
    度不佳，欲藉機勒索，是其主觀上有為自己不法所有之意圖
    甚明。又被告等會合後，在車上計畫強盜甲○○之財物，據
    被告丁○於98年3月20日在另案軍事檢察官偵訊時以證人身
    分證稱：「我是跟壬○○一起上戊○○開的車，當時副駕駛
    座已經坐有丙○○，在車上丙○○打電話給甲○○約他出來
    」、「（壬○○是否知情丙○○準備要去押甲○○，並向甲○○要錢？）壬○○知情，是當天97年11月15日晚上6、7點
    時，丙○○向壬○○說這件事，壬○○就找我去，壬○○在
    車上跟我說丙○○要去押甲○○，並向甲○○要錢」等語（
    偵字第000014號軍事偵查卷(二)第114頁、第116頁反面），另
    共犯壬○○以證人身分於原審審理時結證稱：「（之前於偵
    查中供稱丙○○知道甲○○在賣毒品，所以要跟他要錢？）
    那是之後於案發當天丙○○才跟我講的，是案發當天我上去
    丙○○的車上他才說的」等語（原審卷第123頁），可知本
    件案發前，被告丙○○於等侯甲○○前來時，即於車上明白
    告知當天是要押甲○○向其取財，被告戊○○、丁○均在車
    上共同聽聞，自難諉為不知，且被告丙○○當時均未迴避被
    告戊○○、丁○，而當場撥打甲○○之電話，佯以購買毒品
    為由邀約甲○○外出，則果若戊○○辯稱係丙○○與甲○○
    有毒品糾紛屬實，則甲○○避之惟恐不及，豈有於接獲電話
    後欣然允諾前往交易之理？又被害人甲○○遭強押上車後，
    被告丙○○並未要其處理毒品糾紛之債務問題，而係藉詞詢
    問甲○○之藥頭為何人，此業據被告丙○○於原審審理時供
    稱：「我是要他處理藥的問題，所以要找一些理由問他」等
    語（原審卷第209頁反面），則如丙○○與甲○○有毒品或
    金錢債務糾紛，為何於甲○○上車後，未針對糾紛之事為處
    理？故被告戊○○、丁○二人所辯，或稱係毒品糾紛，或稱
    係金錢債務云云，顯均係避重就輕之詞，難以採取。
  (二)甲○○被強押上車後，被告等確有共同強盜甲○○身上財物
    一千八百元之犯行，據證人即被害人甲○○於原審具結證稱
    ：「當天丙○○打電話給我說他是我朋友的朋友，問我要不
    要出來見面一下，他跟我說要跟我買毒品海洛因，要買三千
    元或二千元的海洛因，我說好，我問他要約在哪裡，他就跟
    我約在上開地點，我就一個人騎機車過去，到現場之後，丙○○就跳上我的機車，說要去對面講，我就載他過去對面，
    到對面後丙○○就下車並且作勢要將我機車鑰匙拔下來，我
    覺得不對，當時丁○跟壬○○就跑過來，我覺得情況不對就
    騎機車要離開，丙○○就用手勒住我的脖子，我騎到寅○超
    市前就摔倒，丙○○就拿出一把黑色的手槍出來，勒住我脖
    子押住我，戊○○就開車過來，丁○跟壬○○將我押上車」
    、「戊○○開車，丙○○坐副駕駛座，壬○○坐在我左邊，
    丁○坐在我右邊。在車上我有被丁○、壬○○、丙○○打，
    丁○跟壬○○用手打我肚子還有臉，丙○○用槍托打我頭。
    丙○○說今天找我出來是有些事情想要問我，我問有什麼事
    情，丙○○說聽說我在幫人家賣藥，我說沒有，丙○○要我
    不要假了，有說今天出來就是因快過年了，需要錢，我問他
    說要多少，丙○○說要五十，我說沒有那麼多，丙○○就說
    你不怕死，要將我押回公司。我機車摔倒時被押上車後，機
    車是被丙○○騎到午○路旁的全家便利商店旁，我的機車鑰
    匙及家裡的鑰匙是綁在一起，全部被丙○○拿去」、「（丙○○上車之後是否有拿你的東西？）我的機車鑰匙及家裡鑰
    匙已經被丙○○拿走，丙○○一上車就要我將口袋的東西拿
    出來，丁○跟壬○○就搜我口袋，拿出手機一支及現金一千
    八百元，手機是壬○○拿出來的，現金一千八百元是丁○拿
    出來的，沒有證件，他們拿出來後，手機跟現金都交給丙○○，丙○○就將手機放在音響下的置物箱內，現金也是丙○○拿走，錢他們如何分我不知道」等語（原審卷第172頁正
    反面）。共犯壬○○亦於原審審理時以證人身分陳稱：「（
    是何人動手拿走甲○○身上的現金一千八百元及車鑰匙及遙
    控器？）一千八百元是丁○拿的，車鑰匙我不知道，我們要
    甲○○拿出身上的東西時，他並沒有拿出車鑰匙，他有拿手
    機、身分證及現金」、「（甲○○上車後，你們先到何處？
    ）先開到一個小巷子，要甲○○將身上的東西拿出來，當時
    還沒有將甲○○的眼睛矇住，是丙○○要甲○○將身上的東
    西拿出來」、「（丁○從甲○○身上拿到的一千八百元如何
    分？）放走甲○○後，其中八百元我拿去加我自己車子的油
    ，我跟丁○各分五百元，我共拿到一千三百元」等語（原審
    卷第125頁），足見甲○○上車時，被告丙○○確有喝令甲○○將身上之物品取出及由被告丁○搜其口袋，拿取該一千
    八百元無訛。又甲○○係甫一上車，即遭丙○○喝令交付身
    上財物，並由壬○○、丁○下手強行取去現金一千八百元有
    如前述，而按渠等係共乘由戊○○駕駛車號庚○○○○○○號之車
    輛，乃為普通轎式小客車，有被告戊○○指認車輛之照片附
    於警卷內可稽，車內空間非大，丙○○既係於副駕駛座要甲○○將身上財物交出，並當場由後座之丁○、壬○○將取得
    之財物交付予丙○○，則於駕駛座之戊○○，豈有不知之理
    ？以被害人既係遭被告等強押上車，且於上車後遭壬○○、
    丙○○毆打，丙○○並持玩具手槍敲打甲○○之頭部，壬○○、丁○在後座將甲○○夾於中間，由丁○動手取去口袋內
    之現金一千八百元，顯然被害人甲○○當時確有遭受強暴至
    使不能抗拒，被取去財物之事實，是該一千八百元，乃被告
    等四人共同基於強盜之犯意聯絡及行為分擔而於甲○○不能
    抗拒之情形下予以強取，應共負強盜罪責。至該一千八百元
    嗣由丁○、壬○○分得，被告丙○○、戊○○並未分得，乃
    渠等內部分贓之問題，仍無礙於被告丙○○、戊○○共同強
    盜罪責之成立。至被害人甲○○於本院行交互詰問時，以證
    人身份證陳：「當時我被他們押著，因我口渴，就拿一千八
    百元請丁○幫我買飲料，買蘆筍汁五罐、峰香菸二包、檳榔
    二百元」、「我喝一罐蘆筍汁，其他的東西放著，有請旁邊
    的丁○抽香菸，其他的沒有」等語，但與其於原審偵審中所
    述有異，且被告戊○○就甲○○上開所言，亦稱：「他所言
    不實在，當時是我要買檳榔、香菸、礦泉水，他們在後座，
    錢他怎麼給丁○，我不曉得，當時我跟檳榔西施在聊天，他
    們怎麼說，我沒有聽見」等語（本院卷第149、150頁），以
    被告戊○○當時在場，既稱甲○○所言不實在，足見並無所
    謂購買飲料之事，且被告丁○稱其代買之飲料有十多瓶，亦
    與甲○○所稱之蘆筍汁只有五瓶不符，復衡以上揭甲○○請
    丁○代購之物品，所費不及一千元，甲○○竟交付一千八百
    元請丁○代購，顯與常情相悖，再參以甲○○在被訊及「對
    本案有何意見陳述？」時答稱「我要原諒他們」（本院卷第
    151頁），顯示甲○○上開主動拿一千八百元之託丁○買飲
    料之說，無非因事後已不再追究，而為迴護被告之詞，自不
    足採信。
  (三)被告丙○○於犯案前數日，即夥同被告戊○○、共犯壬○○
    至被害人甲○○租住處勘查環境，此業據渠三人供承在卷，
    參以共犯壬○○於軍事檢察官偵訊時供稱：「接著我們開到
    丙○○家附近的一條巷子，然後丙○○及戊○○有下車，我
    在車上與丁○顧著甲○○，後來丙○○叫我下車，跟我說等
    一下要去甲○○家」、「（車子何時前往甲○○他家？）我
    們先在大雅附近繞，而且丙○○與戊○○有一直講其他地點
    ，就是要讓甲○○不知道我們要去他家，繞了一會才到甲○○他家去」、「丙○○有無說他要進去甲○○家做何事？沒
    有，只說要進去甲○○家拿毒品」、「（丙○○何時將錢分
    給你們？）丙○○去完甲○○家後，戊○○便將車開到丙○○家中附近的一條巷子，丙○○有跟我說他剛去甲○○家裡
    拿了十一萬元還有毒品，丙○○還有把錢給我和丁○，我和
    丁○一個人各拿一萬... 」等語，顯然被告丙○○自始即有
    打算計誘甲○○外出後，藉箝制被害人甲○○人身自由之方
    式，剝奪被害人甲○○對租住處財物現實支配之意思自由而
    強取其財物，是被告丙○○至甲○○租住處拿取財物之時，
    雖因被害人甲○○未在場，故未於該時點對甲○○實際施以
    強暴，然此乃因被告等前已施強暴並進而控制甲○○之人身
    自由，致其無法抗拒所致。而共同正犯，以共同實施犯罪行
    為之人，在共同意思範圍內，各自分擔犯罪行為之一部，相
    互利用他人之行為，以達其犯罪之目的，其成立並不以全體
    均行參與犯罪構成要件之行為為要件，且意思之聯絡並不限
    於事前有所謀議，即僅於行為當時有共同犯意之聯絡者，亦
    屬之，其表示之方法，亦不以明示通謀為必要，即相互間有
    默示之合致，亦無不可。被告丁○固辯稱丙○○稱要上去找
    朋友，不知道丙○○要幹什麼云云，然按被告等當時正將被
    害人甲○○押在車上，衡情被告丙○○豈有閒情上樓另找友
    人之理，被告丁○辯稱其不知情，顯無可採；另被告戊○○
    辯稱伊以為丙○○要拿毒品，不知其另要拿錢云云，然被告
    戊○○於案發前數日即隨同被告丙○○至被害人甲○○住處
    附近勘查環境，當日復由其駕駛車輛，嗣分得之贓款，並較
    丁○、壬○○為多，再依共犯壬○○上開所供，顯示被告戊○○駕車均係配合丙○○之指示繞行，自應明白知悉丙○○
    誘出甲○○後再至其住處搜刮物品之計劃，且於被告丙○○
    尚未至被害人家中搜刮前，亦無從得知被害人家中有無毒品
    或何財物而可由丙○○事前告知拿取何物，況被告丙○○於
    原審審理中以證人身分結證稱：「（當初要給戊○○他們錢
    時，如何解釋這是什麼錢？）我有跟他們說是去甲○○家拿
    出的錢」等語（原審卷第209頁反面），如被告丙○○有意
    隱瞞其餘被告，豈有於一上車即吐實並朋分贓款之理？且被
    告等亦均未表異議即將搜刮所得之財物朋分，故而，被告等
    當日主觀上本有誘出甲○○後榨取財物之合意，渠等應明知
    丙○○單獨前去甲○○住處是為不法取財行為，卻仍配合駕
    車繞行及輪流於車上看顧甲○○以便利丙○○行為，並於丙○○得手財物後，朋分贓物，就此丙○○取財部分，顯均在
    渠等之默示合意範圍內，依首開說明，自均為共同正犯，尚
    難以事前丙○○未與之明示通謀作案細節及無法實際得知被
    害人屋內有何物品，即得卸免共犯罪責。至於被告丙○○侵
    入甲○○住處強盜之現金財物究為十一萬元或十八萬元，被
    告等之供述與證人甲○○之證述不符，然被告戊○○、丁○
    所供，均係被告丙○○所告知，自無法知悉確切金額，而被
    告丙○○所供，涉及己身犯行及是否獨吞部分財物，所供是
    否屬實，顯非無疑；反之，甲○○為被害人，對於其損失之
    金額，應明確知悉，且遭強盜之金額多寡，與強盜犯行之成
    立無涉，其應無虛偽構陷之理，故應以被害人甲○○證稱之
    十八萬元為可採；又被害人被盜之財物尚包括存錢筒二個（
    內有硬幣約一萬元），此業據證人甲○○到庭證述甚明，被
    告丙○○對此亦供承不諱，起訴書未記載盜得該存錢筒二個
    ，應屬疏漏，附此敘明。此外，警員嗣於97年12月17日至甲○○前揭租住處採集十枚指紋送鑑定結果，其中一枚指紋與
    被告丙○○相同，並有內政部署刑事警察局98年1月5日刑紋
    字第0970000041號鑑驗書一份在卷可稽（警卷第236至237頁
    ），被告等有上揭共同強盜犯行，顯堪認定。
  (四)被告等除強盜甲○○之財物外，並進而萌生勒贖意圖，據證
    人甲○○於原審審理時證稱：「開到大雅鄉馬公厝又接小路
    開到環中路買檳榔，過沒多久我眼睛就被丁○跟壬○○矇起
    來，他們拿衛生紙及膠帶矇我眼睛，我沒有聽到他們要去哪
    裡。後來車子好像有開到我住處，因我聽到我住處鐵捲門的
    聲音，當時丙○○有下車... 丙○○下車後車子還有繼續開
    ，不知道開到何處，後來停在一個地方很久，在等丙○○。
    後來丙○○上車後就說，不然五十萬就不要了，你讓我們兄
    弟喝涼水就好了，我就說要多少，丙○○就說十萬元，後來
    我打電話給朋友借錢，朋友說那麼晚了，沒有那麼多錢」、
    「我是打電話給我朋友『董仔』，我先要跟他借十萬元，他
    說那麼晚了沒有那麼多錢，『董仔』本來要我打電話給另外
    一個朋友，我就說等一下再打給他。後來我又電話給『董仔
    』，『董仔』要我打電話給『阿路米』，之後0000000000的
    電話就是『阿路米』打給我的，『阿路米』就是呂建成」、
    「（後來『董仔』是否又有打電話過來？）有的，後來『董
    仔』又有打電話過來，我就跟他說他們要五萬元，之後就約
    地點，他們約在中清路跟環中路的交流道附近的加油站，但
    沒有碰面，當時『董仔』是叫我哥拿錢過來，丙○○他們覺
    得我哥在拖時間，等很久，就又換地點，換到大榮貨運旁的
    便利商店，但他們仍然覺得怪怪的，仍然沒有碰面，之後又
    約在大雅的金井加油站，還是沒有碰面。之後他們又在中清
    路附近繞，之後在龍善二街讓我下車，他們放我下車時，丙○○還跟我講要我錢準備好，他還會再打給我，還說他小弟
    很多，要我不要亂搞，不然要給我好看」等語（原審卷第
    171頁、第173頁正反面），共犯壬○○於偵查中亦陳稱：「
    （丙○○上車時有無攜帶物品，上車後作何事？）我看到只
    有背著他自己的側背包，沒有看到其他東西，上車後丙○○
    一句話都沒有講，我們的車子繼續行進至丙○○住處（大雅
    鄉員林村）後面的巷子，丙○○就跟戊○○下車講話，我與
    丁○留在車上看著甲○○，之後丙○○就上車向外聯絡。」
    「（丙○○要求甲○○打電話向外聯絡電話內容為何？）我
    只知道丙○○、戊○○有要求甲○○打電話給他老闆，電話
    內容為『要甲○○告訴他老闆他有在外面欠人家錢，要他老
    闆拿新台幣十萬元來救他，但是他老闆不要借他... 」等語
    （偵字第2427號卷第184、185頁），而本件被告等係先至甲○○租住處勘查環境，於將甲○○押上車後，即由丙○○至
    甲○○家搜刮財物，於此之前，並未要求甲○○對外籌款，
    此觀丙○○尚未至甲○○家中時之當日（11月15日）晚上10
    時20分，甲○○之友人未○○恰撥打甲○○之行動電話與之
    通話，甲○○僅告知其被人押住，並未開口籌措款項，有通
    訊監察譯文在卷可考，依此觀之，足認被告等一開始之真意
    僅是要藉壓制甲○○人身自由之方式搜刮其身上及家中財物
    ，乃至搜刮完畢後，經丙○○與戊○○商量後，始又萌生勒
    贖之犯意。而被告丁○、壬○○在場聽聞丙○○要甲○○籌
    款後，已明知丙○○、戊○○勒贖之意，仍要甲○○於渠等
    控制下打電話向親友借款，嗣後並由壬○○出面欲取贖，則
    其四人均有勒贖之共同犯意聯絡甚明。按刑法上所稱擄人勒
    贖，係在主觀上具有勒贖之不法意圖，客觀上以強暴、脅迫
    或詐術、恐嚇或其他不正方法使被害人離開其原來處所而將
    其移置於自己實力支配之下，而令被擄者之親友提供金錢或
    其他財物以贖取被擄者之生命或身體自由，因此在手段行為
    上具有妨害自由之本質，但在目的行為上，則具有恐嚇行為
    之本質；至於行為人勒索財物之對象，並不以被擄人為限，
    即向被害人或其關係人勒索財物，均得以該罪論處，此有最
    高法院91年度台上字第6480號、93年度台上字第2859號判決
    意旨可考。本案被害人甲○○係遭被告丙○○等人強押上車
    而喪失人身自由，並於遭受壓制之情形下，要求被害人向其
    親友籌款，被告等有以被害人甲○○之人身自由要脅甲○○
    籌款之意甚明，此觀被害人甲○○於當日晚上11時48分許與
    友人辰○○通話時稱：「呂：你人被顧者嗎？」「李：是」
    「李：叔叔現在重點是你能借我幾萬元嗎？」「呂：現在講
    話他們聽的到嗎？」「李：擴音，你就借我幾萬元，他們就
    會放我走。」「呂：我籌一下，明天不可以嗎？」「李：一
    定要今天。」等語，嗣並多次以行動電話聯絡其兄己○○交
    款，且據證人己○○於原審審理中到庭證稱：「電話中甲○○一直要我去拿錢，我問他一些事情他都不說，所以我感覺
    他有被控制住」等語，並有前揭通訊監察譯文在卷可稽，是
    被害人甲○○係基於人身自由遭威脅，不得己始以行動電話
    對外籌款。而上開過程，被告等人均始終在場參與，顯然被
    告等確有共同以被害人人身自由要脅勒贖款項之意圖，則被
    告丙○○辯稱係甲○○主動要求與渠等和解，伊無勒贖之意
    ，及被告戊○○辯稱沒有勒贖之意，只是要騙甲○○的老闆
    出來云云，與事實不符，均無足採。此外，本件尚有案發時
    臺中縣神岡鄉○○路之鐵馬道附近之7－11便利商店前之錄
    影監視翻拍照片七張、被害人甲○○持有0000000000號行動
    電話之雙向通聯紀錄、監聽錄音譯文等在卷；其後員警至被
    告戊○○家中，取出甲○○所有之CK牌手錶一只、SONY牌數
    位相機一台，亦有贓物認領保管單、贓物照片等附於警卷內
    可稽，事證明確，被告三人與壬○○共犯強盜而擄人勒贖之
    犯行，均堪認定。
三、按結合犯乃係將二以上之獨立犯罪行為，依法律規定結合成
    一罪，其主行為為基本犯罪，舉凡利用基本犯罪之時機，而
    起意為其他犯罪，二者間具有意思之聯絡，即可成立結合犯
    ，至他罪之意思，不論起於實施基本行為之初，即為預定之
    計畫或具有概括之犯意，抑或出於實施基本行為之際，而新
    生之犯意，亦不問其動機如何，只須二行為間具有密切之關
    連，而有犯意之聯絡，事實之認識，即可認與結合犯之意義
    相當。故刑法第332條第2項第3款犯強盜而擄人勒贖罪為結
    合犯，係著眼於強盜與擄人勒贖間，接連發生之可能性高，
    危害亦鉅，乃依法律規定，結合強盜、擄人勒贖二個獨立之
    犯罪行為，而成為一個犯罪，並加重其刑；其成罪並不以二
    者均出於預定之計畫為必要，僅須發生在時間上有銜接性，
    地點上具關連性即可，初不問係先強盜後擄人勒贖或先擄人
    勒贖後強盜，均足構成本罪，最高法院93年度台上字第947
    號判決意旨參照；又91年間，刑法業已增訂第348條之1：「
    擄人後意圖勒贖者，以意圖勒贖而擄人論」之規定；則被告
    三人與共犯壬○○將被害人甲○○強押上車時，原係出於強
    盜甲○○財物之意思，準備搜刮甲○○身上及家中財物，是
    其以強押被害人上車之強暴方式剝奪被害人行動自由，應吸
    收於強盜罪中，雖毋庸再論以妨害自由罪，然嗣於丙○○侵
    入甲○○住處搜刮財物後，復萌生勒贖之意念，於壓制甲○○人身自由之情形下，命甲○○打電話向親友籌款，已構成
    擄人勒贖之行為。被告強盜甲○○於前，擄人勒贖於後，二
    者有時間上密接關係，核被告三人所為，均係犯刑法第332
    條第2項第3款之強盜、擄人勒贖結合犯之罪。被告三人就上
    開犯行，與共犯壬○○間，均有犯意聯絡及行為分擔，皆為
    共同正犯。又犯強盜罪而有擄人勒贖之行為者，刑法第332
    條第2項第3款有結合犯之特別處罰規定，法定刑為死刑、無
    期徒刑或十年以上有期徒刑，一有上述行為，即應依該強盜
    而擄人勒贖之罪名論處，該罪名復無取贖後而釋放被害人者
    ，得減輕其刑之規定，自無所謂應再依刑法第347條第5項：
    「犯擄人勒贖罪，取贖後而釋放被害人者，得減輕其刑」之
    規定減刑之餘地，有最高法院96年度台上字第1285號判決意
    旨可資參照）。本件被告等所犯者既係刑法第332條第2項第
    3款之罪，雖於未經取贖前即釋放甲○○，但該條並無如同
    法第347條第5項之減刑規定，是被告等所犯，不得依刑法
    347條第5項之規定減輕其刑，附此敘明。原審審酌被告三人
    年輕力壯，不思上進，竟強押素不相識之甲○○上車並限制
    行動自由，於搜刮身上及家中財物之餘，復以人身自由要脅
    甲○○向親友籌款，嚴重威脅甲○○之人身安全，惡性非輕
    ，及被告丙○○於本案中基於主謀規劃，被告戊○○乃配合
    丙○○之提議共同主導，而被告丁○僅係聽命行事之角色分
    擔不同，渠等所得財物之多寡，被告戊○○、丁○之親屬嗣
    已與甲○○之母柳玉錦書立和解書，但於審判中仍未能全盤
    坦承犯行，難認態度良好，及考量被告等人於過程中，尚未
    對被擄人甲○○加以凌虐，嗣於未取贖前將其釋放，尚非良
    知泯滅之人等一切情狀，適用刑法第28條、第332條第2項第
    3款之規定，就被告丙○○所犯之罪量處有期徒刑十一年四
    月、被告戊○○處有期徒刑十年八月、被告丁○處有期徒刑
    十年二月，復說明扣案被告丁○持用號碼0000000000號之行
    動電話，雖被告丁○坦承在本案犯案過程中有以該電話與壬○○聯絡，惟該電話申請使用人為巳○○，業據其供明在卷
    ，並有上開電話個人資料一紙在卷可稽（警卷第89頁），既
    非屬被告所有，亦非違禁物，爰不予沒收。另未扣案之黑色
    玩具手槍，雖為犯案工具，但無證據足資認定其具有殺傷力
    ，亦非違禁物，且形體不明，為避免將來執行困難，不予宣
    告沒收。其認事用法及量刑，均無不當，檢察官以原審對被
    告丙○○量刑過輕提起上訴，惟量刑輕重，係屬事實審法院
    得依職權自由裁量之事項，苟其量刑已以行為人之責任為基
    礎，並斟酌刑法第57條各款所列情狀而未逾越法定刑度，不
    得遽指為違法。且在同一犯罪事實與情節，如別無其他加重
    或減輕之原因，下級審量定之刑，亦無過重或失輕之不當情
    形，則上級審法院對下級審法院之職權行使，原則上應予尊
    重。原審據刑法第57條之規定，審酌被告丙○○於本案中基
    於主謀規劃，所得財物不多，雖未能全盤坦承犯行，惟未對
    被擄人甲○○加以凌虐，嗣於未取贖前將其釋放，尚非良知
    泯滅之人，乃於法定刑度內量處前揭之刑，並無逾越法律規
    定範圍或濫用權限情事，本院自應予尊重，是檢察官上訴所
    指，要難採取。被告等上訴意旨或否認犯罪，或謂量刑過重
    ，或謂自己僅應成立幫助犯云云，均非可取，本件上訴人等
    上訴均無理由，爰予駁回。
四、據上論斷，應依刑事訴訟法第368條，判決如主文。
本案經檢察官乙○○到庭執行職務。
中    華    民    國    99    年    1     月    19    日
            刑事第二庭    審判長法  官  李  璋  鵬
                                法  官  胡  忠  文
                                法  官  陳  欣  安
以上正本證明與原本無異。
如不服本判決應於收受送達後10日內向本院提出上訴書狀，其未
敘述上訴之理由者，並得於提起上訴後10日內向本院補提理由書
（均須按他造當事人之人數附繕本）「切勿逕送上級法院」。
                                書記官  吳  姁  穗
中    華    民    國    99    年    1     月    19    日
附錄：
中華民國刑法第332條
犯強盜罪而故意殺人者，處死刑或無期徒刑。
犯強盜罪而有下列行為之一者，處死刑、無期徒刑或十年以上有
期徒刑：
一  放火者。
二  強制性交者。
三  擄人勒贖者。
四  使人受重傷者。


司法院資訊處製作；財團法人民間司法改革基金會備份。
